最　高　行　政　法　院　判　決　　　　　　　　　　九十一年度判字第三六三號
　　原　　　告　甲○○
　　被　　　告　財政部高雄市國稅局
　　代　表　人　鄭宗典
右當事人間因綜合所得稅事件，原告不服行政院中華民國八十九年四月十七日台八十
九訴字第一○九○四號再訴願決定，提起行政訴訟，本院判決如左：
　　主  文
原告之訴駁回。
訴訟費用由原告負擔。
　　事  實
緣原告與訴外人吳櫻里合夥開設道明婦產科醫院，其民國八十四年度綜合所得稅結算
申報，列報執行業務所得新臺幣（以下同）三七九、二二六元，經被告調帳查核，核
定該醫院業務收入一二、七六九、四四六元，業務費用六、九五七、二一八元，全年
所得額五、八一二、二二八元，依原告出資比例五分之三，核定其本年度執行業務所
得三、四八七、三三七元，併課其當年度綜合所得稅，原告不服，申經復查結果，追
減接生收入一一二、五○○元及特約收入一五、四○○元，計追減業務收入一二七、
九○○元，並同額追減所得額一二七、九○○元，按原告出資比例追減其本期執行業
務所得七六、七四○元，原告仍未甘服，復就門診收入、接生（自然生產及剖腹生產
）收入、掛號費收入、及業務費項下之利息支出部分，提起訴願、再訴願，均遭決定
駁回，遂提起行政訴訟，茲摘兩造訴辯意旨於次：
原告起訴意旨略謂：一：業務收入部分：(一)門診收入：本院自八十四年三月健保實施
後，除特約門診外，尚無一般門診收入，而該年度健保實施前，一般門診收入亦已申
報，被告復查決定仍維持原核定七○二、一八六元，被告以一次實地調查資料核定本
院收入，似有未妥，應予核減。(二)自然生產及剖腹生產收入：本院接生收入，除有一
名自費生產，已申報收入外，其餘均為勞保、健保身分就診，被告並未詳實查核舉證
產婦就診身分及接生方式，逕予推估收入，未盡調查及舉證之責任，顯有疏失。(三)掛
號費收入：本院申報掛號費收入，係依當年度申報勞保局及健保局實際求診人數一一
、九三○人計算而得。被告係以勞保局及健保局核付門診住院人數認定，由於勞保局
、健保局核付之人數往往有數月的時間落後，不符綜合所得稅收付實現原則。被告違
反執行業務所得查核辦法第三條，至為明顯。(四)綜上，訴願決定並未針對原告主張核
定收入證據力不足及所得實現原則之質疑，深入調查舉證，逕予駁回訴願，自難信服
。二、業務費用部分，利息支出係因改制地區醫院向銀行貸款，投入整建院舍、購置
設備之利息，均取具合法憑證，被告均僅認定八○四、○六三元，其餘概以屬私人消
費等理由剔除，似屬牽強，有違實質課稅原則。三、本院執行業務所得查核純益率高
於依部頒標準核定之純益率，顯然不法。(一)綜合所得稅與營利所得稅所得查核適用共
通之查核規範；綜合所得稅及營利所得稅所得之查核，最後均歸至個人綜合所得稅而
構成綜合所得稅之營利所得、執行業務所得或其他所得等，其查核過程包括收入及費
用，故其查核除因綜合所得稅與營利事業所得稅本質上的重大差異外（如所得實現原
則，綜合所得稅採現金基礎制，營利事業所得稅採權責基礎制），查核原則應有其共
通處，此一共通處即二者可互相援引適用之處，故執行業務所得查核辦法第二條第一
項乃規定「本辦法未規定者，依有關法令規定辦理」，而核定所得額純益率之高限，
在營利事業所得稅為同業利潤標準，在綜合所得稅則為執行業務所得費用率標準，二
者應有其共通性，雖然執行業務所得查核辦法未明文規定，但應可依該辦法第二條規
定援引適用營利事業所得稅查核準則第六條第一項但書規定，以求「營利所得」及「
執行業務所得」核課之衡乎。(二)所得額之核定不宜超過部頒具有懲性之純益率以上；
財政部頒營利事業所得稅同業利潤標準及執行業務者收入及費用標準，均較公會建議
者嚴苛，早為業界、學界公認的事實。主要用以核定不履行稅捐協力義務，提供課稅
資料之納稅義務人，給予較重之稅負以為懲罰，若對於提供帳證供稽徵機關查核者反
較不提者（最高僅按部頒純益率標準核定）被課以較重稅負，則稅捐的公平正義何在
，頗值深思。(三)誠實信用原則：按稽徵實務，稽徵機關查核所得時，其核定之純益率
均以部頒標準之純益率為上限，此一習慣行之已久，幾無例外，已由稽徵機關一般性
的反覆繼續進行，形成行政先例，故稽徵機關亦應受其拘束，又納稅義務人因信賴稽
徵機關之核定行為（核定所得額不超過部頒純益率標準）而作為時，則行政合法性原
則必須讓步犧牲，納稅義務人之信賴應予保護，以符誠實信用原則。四、綜上，請撤
銷原處分、訴願決定及再訴願決定等語。
被告答辯意旨略謂：一、業務收入部分：(一)、查道明婦產科醫院本年度執業收支雖已
設帳記載，惟關於業務收入部分未提示收入憑證供查核勾稽，是其業務收入依首揭規
定按同業一般收費標準核定。1.門診收入：申報四○、一○○元，被告原核定依查得
資料核定門診收入七○二、一八六元，係包括(1)、一至二月每日一般門診收入二、三
○○元、住院收入一、二六○元，以該二個月執業天數五十日核算收入一七八、○○
○元，(2)三至十二月每日一般門診收入八八○元，以三至十二月執業天數二五○天核
算收入二二○、○○○元，(3)三至十二月份全民健保住院部分負擔三○四、一八六元
。原告主張自當年度三月健保實施後，除特約門診外，尚無一般門診收入，而該年度
健保實施前，一般門診收入亦已申報云云。查上開每日門診收入及住院收入金額係依
被告八十四年八月實地訪查時原告自行填報之資料核定，揆諸首揭規定，並無不合，
請予維持。2.自然生產及剖腹生產收入：自然生產申報一五、○○○元，核定一五○
、○○○元，原告主張，除有一名自費生產已申報收入外，餘均為勞保、健保身分就
診，原核定未詳實查核等云云。查原核定依各戶政事務所通報資料核定原告當年度接
生嬰兒人數計三十人，扣除健保自然生產者十人後，自費生產者二十名，並依高雄市
執行業務者西醫師婦產科接生收費標準，自然生產每人次收費七、五○○元，核計接
生收入一五○、○○○元，經復查結果，因三、四月份健保自然生產三人，原核定漏
未扣減，又勞保剖腹產三人，健保剖腹產六人及原核定已核計於剖腹產手術費收入者
計三人，均應予扣除，經重新核算自費自然生產者應為五人，接生收入三七、五○○
元（7,500×5＝37,500）其與原核定之差額一一二、五○○元，准予扣減。另剖腹生
產申報○元，原核定依八十四年度執行業務狀況訪查報告表原告填載每月剖腹生產人
數一人，每人收費三二、○○○元，全年計十二人，扣除勞保、健保剖腹生產人數三
人及六人，餘三人為自費剖腹產，計九六、○○○元，並無不合，請予維持。3.掛號
費收入：申報五九六、五○○元，核定六七六、三○○元，查被告原核定分別依勞保
局及健保局核付門診、住院人次三、四五六人次及一○、○七○人次，核算掛號費收
入六七六、三○○元【（50 ×（3,456＋10,070）】，並無違誤，請予維持。至原告
訴稱應依實際求診人數一一、九三○人計算乙節，查帳載掛號及各項醫療收入均一筆
總額入帳，原告無法提示相關之收入憑證供查核勾稽，所訴不足採據，併予明。4.
綜上，原處分准予核減自然生產接生收入一一二、五○○元，餘門診收入、剖腹生產
收入、掛號費收入均未准變更，揆諸首揭規定，核無不妥，茲原告復執詞爭執，自難
認為有理由，原核定請予維持。二、業務費用－利息費用部分：(一)原告原列報利息費
用四、二九九、八○五元，係向臺灣銀行貸款三、○○○萬元及二、七六○萬元之利
息支出，被告原核定以其貸款用於醫療設備之支出計一○、七七二、二一二元，乃按
貸款本金之比例認列利息支出八○四、○六三元 （4,299,805×10,772,212／57,600
,000 ＝804,063），其餘或為房屋修繕工程款屬私人消費或未提示用途證明而予剔除
，查原告所貸款項及使用情形，帳上並未記載，亦迄未能提供資金流程及相關帳簿、
憑證文件供核，是所稱無足採據，被告之核定請予維持。(二)至原告訴稱業務費用部分
，利息支出係因改制地區醫院向銀行貸款，投入整建院舍、購置設備之利息，均取具
合法憑證，惟原核定僅認列八○四、○六三元，其餘概以屬私人消費等理由剔除，似
嫌牽強，又原核定執行業務所得查核純益率，高於依部頒標準核定之純益率，顯然不
法云云，資為爭議。經查依首揭函釋意旨，執行業務者向金融機構借款之利息支出，
除須該借款資金確供購買或興建執行業務場所所使用外，尚應取得金融機構出具之借
款用途證明，並有明確帳載及資金流程之佐證資料，始得認列，然原告迄未能提供資
金流程及相關帳簿、憑證文件供核，是所稱尚難採據。次查本案原告雖已依規定設帳
並提示供核，惟業務收入部分因未能提示憑證供查核勾稽，被告乃依所得稅法施行細
則第十三條規定按查得資料核定，尚非依所得稅法施行細則第八十一條規定辦理，是
無營利事業所得稅查核準則第六條但書規定之適用，又其業務費用係按帳證核實認定
，其核定純益率尚無不得超過財政部部頒訂標準之情形，併此明。三、綜上，請駁
回原告之訴等語。
　　理  由
按「執行業務者至少應設置日記帳一種，詳細記載其業務收支項目；帳簿使用前，並
應送主管稽徵機關登記驗印。業務支出，應取得確實憑證。憑證及帳冊最少應保存五
年。」「執行業務者未依法辦理結算申報，或未依法設帳記載及保存憑證，或未能提
供證明所得額之帳簿文據者，稽徵機關得照同業一般收費及費用標準核定其所得額。
」分別為所得稅法第十四條第一項第二類第三款及同法施行細則第十三條第二項所明
定。次按「執行業務者向金融機構借款購買或興建房屋，供執行業務使用符合下列規
定者，其利息支出得認列為執行業務者費用：（一）依法設帳、記載並辦理結算申報
之執行業務者，以本人或事務所名義向金融機構借款。（二）其借款資金確供購買或
興建執行業務場所使用，且借款利息確由執行業務者本人或事務所負擔，取得金融機
構出具之借款用途證明，並有明確帳載及資金流程之佐證資料，但以主事務所所在地
之房屋（一屋）為限。（三）購買或興建房屋，須經辦妥房屋過戶手續或建築完成，
其借款利息並於執行業務者在該址登記執業後所支付者為限。（四）如房屋同時作住
家與執行業務使用，利息支出應按執行業務場所實際使用面積比例計算。」為財政部
八十六年七月三十一日台財稅第八六一九○七五六二號函釋在案。上開函釋核與所得
稅法相關規定意旨尚無不符，本院得予援用。本件原告與訴外人吳櫻里合夥開設道明
婦產科醫院，其八十四年度綜合所得稅結算申報，列報執行業務所得三七九、二二六
元，經被告調帳查核，核定該醫院業務收入一二、七六九、四四六元，業務費用六、
九五七、二一八元，全年所得額五、八一二、二二八元，依原告出資比例五分之三，
核定其本年度執行業務所得三、四八七、三三七元，併課其當年度綜合所得稅，原告
不服，申經復查結果，追減接生收入一一二、五○○元及特約收入一五、四○○元，
計追減業務收入一二七、九○○元，並同額追減所得額一二七、九○○元，按原告出
資比例追減其本期執行業務所得七六、七四○元，原告復就門診收入、接生（自然生
產及剖腹生產）收入、掛號費收入及業務費項下之利息支出部分，循序提起行政訴訟
，主張：該醫院八十四年一、二月份求診者均具勞保身分，鮮少自費者，兩個月自費
門診收入計四○、一○○元，已依法申報，而三月份實施全民健保後，已無自費求診
者，除特約門診外，尚無一般門診收入，而健保實施前之一般門診收入均已申報。生
產收入部分除有一名自費生產已申報收入外，餘均為勞保、健保身分就診，原處分未
詳實查核。而掛號費收入應依實際求診人數一一、九三○人計算。又因改制為醫院，
向銀行借款整修內部結構、格局，並添購各項醫療器材，因而向銀行借款之利息支出
應准認列扣抵，且執行業務所得查核純益率高於財政部頒核定之純益率，於法不合云
云。經查：道明婦產科醫院該年度執業收支雖已設帳記載，惟因業務收入部分未提示
收入憑證供查核勾稽，其執行業務收入自應按同業一般收費標準核定。原處分依被告
八十四年八月實地訪查時原告自行填報之資料核定其門診收入七○二、一八六元，係
包括一至二月每日一般門診收入二、三○○元，住院收入一、二六○元，以該二個月
執業天數五十日核算該一、二月收入一七八、○○○元。三至十二月每日一般門診收
入八八○元，以三至十二月執業天數二五○天核算收入二二○、○○○元，三至十二
月份全民健保住院部分負擔三○四、一八六元，尚無不合。次查：被告初查依各戶政
事務所通報資料核定原告當年度接生嬰兒人數計三十人，扣除健保自然生產者十人後
，自然生產者二十名，依高雄市執行業務者西醫師婦產科接生收費標準，自然生產每
人次收費七、五○○元，核計接生收入一五○、○○○元，復查時，扣減三、四月份
健保自然生產三人，又勞保剖腹產三人，健保剖腹產六人及初查已核計之剖腹產手術
費收入三人，原處分乃認定自費自然生產者為五人，接生收入為三七、五○○元（每
人七、五○○元），准予扣減其差額一一二、五○○元，另剖腹生產初查依八十四年
度執行業務狀況訪查報告表原告自行填載每月一人，每人收費三二、○○○元，全年
十二人，扣除勞保三人，健保六人，僅三人為自費計九六、○○○元，亦無不合。再
查掛號費收入方面，原處分分別依勞保局及健保局核付門診，住院人次三、四五六人
次及一○、○七○人次，核算掛號費收入每人五○元計六七六、三○○元，原告帳載
掛號及各項醫療收入均一筆總額入帳，無法提示相關之收入憑證供查核勾稽，其主張
應依實際求診人數一一、九三○人計算，尚難採信。另關於業務費用之利息支出部分
，原告原列報向臺灣銀行貸款三、○○○萬元及二、七六○萬元之利息支出計四、二
九九、八○五元，原處分以其貸款用於醫療設備之支出計一○、七七二、二一二元，
乃按貸款本金之比例認列利息支出八○四、○六三元（4,299,805×10,772,212／
57,600,000＝804,063），其餘或為房屋修繕工程屬私人消費，或未提示用途證明，
而執行業務者向金融機構借款之利息支出，除須該借款資金確供購買或興建執行業務
場所所使用外，尚應取得金融機構出具之借款用途證明，並有明確帳載及資金流程之
佐證資料，始得採信認列，原告迄未能提供資金流程及相關帳簿、憑證文件供核，原
告主張，亦難採憑。末查：原告雖已依規定設帳並提示供核，惟業務收入部分因未能
提示憑證供查核勾稽，原處分乃依所得稅法施行細則第十三條規定按查得資料核定，
並非依所得稅法施行細則第八十一條規定辦理，故並無營利事業所得稅查核準則第六
條但書規定之適用，而其業務費用乃按帳證核實認定，其核定純益率尚無不得超過財
政部部頒訂標準之情形，亦據被告答辯狀明。從而原告所訴各節，均無足取，本件
原處分揆諸首揭規定及說明，洵無違誤，一再訴願決定遞予維持，俱無不合，原告起
訴意旨難謂為有理由，應予駁回。
據上論結，本件原告之訴為無理由，爰依行政訴訟法施行法第二條、行政訴訟法第九
十八條第三項前段，判決如主文。
中　　華　　民　　國　　九十一　　　年　　　三　　　　月　　　七　　　　日
                    最 高 行 政 法 院  第 二 庭
                                審 判 長 法  官　　　陳　石　獅
                                         法  官      吳  明  鴻
                                         法  官　　　彭　鳳　至
                                         法  官　　　高　啟　燦
                                         法  官　　　黃　合　文
右  正  本  證  明  與  原  本  無  異
　　　　　　　　　　　　　　　　　　　　 法院書記官　張　雅　琴
中　　華　　民　　國　　九十一　　　年　　　三　　　　月　　　十八　　　日
